臺灣高等法院民事判決　　　　　　　 95年度上更(一)字第200號
參加原告　　壬○○
　　　　　　庚○○
共　　　同
訴訟代理人　辛○○
參加原告　　丁○○
　　　　　　癸○○○
上　一　人
訴訟代理人　丙○○
　　　　　　　　　　　　號
共　　　同
訴訟代理人　甲○○
參加被告即
上　訴　人　己○○（原名楊清盛）
參加被告即
被上訴人　　寅○○○
訴訟代理人　子○○
　　　　　　丑○○
　　　　　　邱國旺律師
　　　　　　林建平律師
上列當事人間土地所有權移轉登記等事件，上訴人對於中華民國
93年8月26日臺灣桃園地方法院93年度訴字第695號第一審判決提
起上訴，參加原告於本院提起主參加訴訟，經最高法院第一次發
回，本院於96年4月3日言詞辯論終結，判決如下：
    主  文
確認參加被告寅○○○就桃園縣八德市○○段六二地號，面積：
一千三百六十三點四六平方公尺，應有部分三十分之四之土地，
及同段六三地號，面積：二千二百四十三點四六平方公尺，應有
部分十二分之一之土地對參加被告己○○之所有權移轉登記請求
權不存在。
確認參加原告癸○○○、丁○○、庚○○、壬○○四人就桃園縣
八德市○○段六二地號，面積：一千三百六十三點四六平方公尺
，應有部分三十分之四之土地有優先承購權存在。
參加被告己○○應就本項土地與參加原告癸○○○、丁○○、庚
○○、壬○○訂立條件如七十二年九月十四日己○○與寅○○○
、李碧蓮所訂立不動產買賣契約之書面契約。
確認參加原告癸○○○、庚○○、壬○○三人就坐落桃園縣八德
市○○段六三地號，面積：二千二百四十三點四六平方公尺，應
有部分十二分之一之土地有優先承購權存在。
參加被告己○○應就本項土地與參加原告癸○○○、庚○○、壬
○○訂立條件如七十二年九月十四日己○○與寅○○○、李碧蓮
所訂立不動產買賣契約之書面契約。
其餘參加之訴駁回。
原判決廢棄。
被上訴人在第一審之訴駁回。
第一、二審及發回前第三審訴訟費用（含參加訴訟）由被上訴人
負擔五分之三，上訴人負擔五分之一，餘由參加原告負擔。
    事實及理由
甲、程序方面：
    本件參加原告委任甲○○處理桃園縣八德市○○段62地號、
    同段63地號土地（下稱系爭土地）之優先承購權事宜，並提
    起本件參加訴訟，業據參加原告壬○○、庚○○之訴訟代理
    人辛○○；參加原告癸○○○訴訟代理人丙○○；參加原告
    丁○○之女甲○○等人陳述在卷，且於本院補正委任狀，復
    追認其訴訟行為（見本院卷第114頁），是甲○○就係本件
    參加訴訟應有合法代理權，合先說明。
乙、實體方面：
壹、本案上訴部分：
一、被上訴人主張：上訴人為系爭土地之所有權人，並與系爭土
    地之其他共有人約定分管使用，上訴人於其分管之系爭土地
    上搭建鋼架石綿瓦廠房（下稱系爭廠房），並於72年9月14
    日將系爭土地及系爭廠房售予伊與訴外人李碧蓮，約定買賣
    價金為新台幣（下同）120萬元，伊已交付頭期款60萬元予
    上訴人親收，尾款60萬元則約定於所有權移轉登記完畢30
    日內付清，上訴人亦已交付系爭土地及系爭廠房供伊使用。
    又因系爭土地為農地，故雙方於買賣契約內另約定俟政府政
    令許可之下會同辦理所有權移轉登記，而訴外人李碧蓮於74
    年3月7日將其對上訴人所取得買賣契約之債權讓與伊，伊並
    已通知上訴人。嗣土地法刪除第30條之規定，開放農地得移
    轉予非自耕農身分之人，依系爭買賣契約之約定，上訴人依
    約應移轉系爭土地所有權予伊之履行期限屆至，惟經伊屢次
    催告上訴人辦理系爭土地所有權移轉登記，上訴人以伊之請
    求權已罹時效而消滅及買賣契約無效為由，拒絕辦理。然伊
    與上訴人均為不懂法律之人，系爭買賣契約上記載買賣標的
    物之約定，其真意應為買賣乙方（即上訴人）就系爭土地之
    應有部分，並非買賣特定部分之土地，縱認系爭買賣契約係
    約定買賣土地之特定部分，伊仍得請求上訴人移轉按特定部
    分比例計算之所有權應有部分，依系爭買賣契約請求判命上
    訴人將系爭土地所有權應有部分移轉登記予被上訴人等語（
    原審准被上訴人之請求）。答辯聲明：駁回對造之上訴。
二、上訴人則以：伊與被上訴人固曾簽訂買賣契約，惟伊已於93
    年7月23日以存證信函向被上訴人為解除系爭買賣契約之意
    思表示，被上訴人已於93年7月26日收受該存證信函，系爭
    買賣契約已於該日解除；又被上訴人於購買系爭土地時，係
    利用伊經濟困窘需款孔急，以欺罔手段訂立無效之買賣契約
    ；而因被上訴人無自耕能力，又未指定有自耕能力之人承受
    ，且始終將農地作為工廠使用並出租他人營業，系爭買賣契
    約應屬無效，被上訴人不得再依系爭買賣契約主張權利。縱
    認系爭買賣契約尚未解除或認有效，因系爭買賣契約係於72
    年9月14日簽訂，被上訴人可尋找有自耕能力者登記以行使
    權利，被上訴人遲至93年才請求，顯已罹於15年之消滅時效
    ，伊自得拒絕給付。再者，系爭買賣契約既約定買賣之標的
    物為「坐落八德鄉○○段471之6地號及同段477之9地號內由
    上訴人分割約120坪所有權全部出售予被上訴人如附圖所示
    ，詳細面積依桃園地政事務所測量分割為準」，顯係以分割
    後之特定土地為買賣標的，即以土地分割為停止條件之買賣
    契約，系爭土地係伊前因繼承而取得之農地，依農業發展條
    例第16條第1項第3款規定，尚不得分割，且被上訴人所買受
    土地之面積僅為120坪，亦不符合農業發展條例第16條第1項
    分割後面積必須達到零點25公頃之規定，系爭土地目前尚不
    得分割，清償期限尚未屆至，縱使將來得以分割，因共有人
    間並無分管或分割契約，分割結果上訴人未必分得如系爭買
    賣契約所約定之特定部分，系爭買賣契約之停止條件尚未成
    就，被上訴人起訴請求伊訴人移轉系爭土地所有權，於法無
    據等語，資為抗辯。上訴聲明：(一)原判決廢棄。(二)上廢棄部
    分，被上訴人在第一審之訴駁回。
三、兩造不爭執之事項
  (一)上訴人為系爭土地之共有人，被上訴人及訴外人李碧蓮於72
    年9月14日，與上訴人簽訂系爭買賣契約，約定買賣價金為
    120萬元，頭期款60萬元，被上訴人已交付上訴人收受，尾
    款60萬元則約定於所有權移轉登記完畢30日內付清，有兩造
    不爭之不動產買賣契約書影本（見原審卷第14頁）可稽。
  (二)訴外人李碧蓮嗣後將其於系爭買賣契約中對於上訴人之債權
    讓與被上訴人，並已將債權讓與之事實通知上訴人，上訴人
    拒絕將系爭土地所有權移轉登記予被上訴人，有存證信函可
    參（見原審卷第17頁）。
四、兩造爭執事項：
    (一)雙方所訂系爭買賣契約是否已解除或本即無效？(二)被上訴
      人基於系爭買賣契約之所有權移轉登記請求權是否罹於時
      效而消滅？(三)系爭買賣契約所約定買賣之標的物究為土地
      之特定部分或應有部分？如兩造係約定買賣上開土地之特
      定部分，被上訴人得否請求上訴人將其所有上開土地之應
      有部分移轉登記與被上訴人？茲分述之：
  (一)兩造所訂系爭買賣契約是否已解除或本即無效部分：
  (1)按契約一經成立，雙方均應受其拘束，除有合法原因外，不
    能任意解除。本件系爭買賣契約已告成立，為兩造所不爭執
    ，上訴人雖抗辯稱：伊已將解除系爭買賣契約之意思表示以
    存證信函通知被上訴人，系爭買賣契約應已解除云云，惟為
    被上訴人所否認。經查：被上訴人並未同意與上訴人解除系
    爭買賣契約，而觀諸上訴人提出之存證信函（見原審卷第
    114 頁），係以被上訴人拒絕與其修改業已成立之系爭買賣
    契約，而主張解除契約，足見上訴人並非以合法之原因主張
    解除契約，本件系爭買賣契約既已成立，兩造均應受其拘束
    ，上訴人又未以合法之原因，任意主張解除契約，並不生解
    除契約之效力，是上訴人抗辯已解除買賣契約云云，並非可
    採。
  (2)再按「以不能之給付為契約之標的，如其不能情形可以除去
    ，而當事人訂約時並預期於不能之情形除去後為給付者，依
    民法第246條第1項但書規定，應認其契約仍然有效。....。
    」（最高法院70年台上字第4537號判例意旨參照）。本件依
    系爭買賣契約第11條第2項「雙方同意俟政府政令許可之下
    會同辦理產權移轉登記」之約定，即本件已就不能情形可以
    除去，而於訂約時並已預期於不能之情形除去後為給付之約
    定，依民法第246條第1項但書之規定，契約仍然有效，更遑
    論土地法第30條第1項之規定，業於89年1月26日經修正全條
    刪除，而乏所據。是上訴人抗辯被上訴人於購買系爭土地時
    ，無自耕能力又未指定有自耕能力之人承受，且始終將農地
    作為工廠使用，並出租他人營業，依土地法第30條第1項之
    規定（業經刪除），系爭買賣契約應屬無效云云，即非可採
    。
  (二)被上訴人基於系爭買賣契約之所有權移轉登記請求權是否罹
    於時效部分：
    按請求權，因十五年間不行使而消滅；又按消滅時效，自請
    求權可行使時起算，民法第125條前段、第128條前段分別定
    有明文。本件兩造雖於72年9月14日簽訂系爭買賣契約書，
    然系爭土地為農地，被上訴人未具自耕農之身分，土地法第
    30條第1項原規定：「私有農地所有權之移轉，其承受人以
    能自耕者為限，並不得移轉為共有」，嗣於89年1月26日始
    修正全條刪除，而兩造於系爭買賣契約第11條第2項約定：
    「雙方同意俟政府政令許可之下會同辦理所有權移轉登記」
    ，故被上訴人於89年1月26日土地法第30條修正刪除前，並
    不得向上訴人行使系爭土地所有權移轉登記請求權，自不得
    起算該請求權之時效期間，該請求權之時效期間應自89 年1
    月26日被上訴人得行使其請求權之翌日起算，始符事理之常
    ，而被上訴人係於93年5月25日提起本件訴訟，其基於系爭
    買賣契約之所有權移轉登記請求權，尚未罹於消滅時效至明
    。上訴人抗辯被上訴人可尋找有自耕能力者登記以行使權利
    ，被上訴人之所有權移轉登記請求權自該契約訂立之72年9
    月14日起算，迄今業已罹於消滅時效云云，顯非可採。
  (三)系爭買賣契約所約定買賣之標的物究為土地之特定部分或應
    有部分？如兩造係約定買賣上開土地之特定部分，被上訴人
    得否請求上訴人將其所有上開土地之應有部分移轉登記與被
    上訴人部分：
  (1)本件系爭買賣契約第2條約定之買賣標的物為：「八德鄉○
    ○○段477之6地號、477之9地號位置內由乙方（即上訴人）
    分割約120坪所有權全部出售予甲方（即被上訴人）如附圖
    所示，詳細面積依桃園地政事務所測量分割為準」等語，而
    系爭買賣契約之附圖則係在地籍圖謄本上標示一塊斜線之特
    定部分，有被上訴人提出之不動產買賣契約書、地籍圖謄本
    等影本（見原審卷第65至67頁）附卷可稽，而證人邱光輝（
    書立系爭買賣契約之代書）於原審到庭證稱：不是買持分，
    而是買120坪；地籍圖斜線部分並不是持分；兩造買賣就是
    斜線標示的那一塊等語（見原審卷第49至51頁），由系爭買
    賣契約所記載之文義、該契約附圖繪製之內容及證人邱光輝
    上開證言以觀，足見系爭買賣契約應屬特定土地之買賣，而
    非應有部分之買賣，故被上訴人主張兩造係買賣土地之應有
    部分一節，難予採信。
  (2)惟按共有人將共有物特定之一部讓與他人，固為共有物之處
    分，其讓與非得共有人全體之同意，對於其他共有人不生效
    力，然受讓人得對於締約之共有人，依據債權法則而請求使
    其就該一部取得單獨所有權，對於不履行之締約人除要求追
    償定金或損害賠償外，亦得請求使其取得按該一部計算之應
    有部分，與他共有人繼續共有之關係（最高法院55年度台上
    字第3267號判例意旨參照）。本件兩造雖約定買賣特定部分
    土地，但上訴人係與其他共有人共有桃園縣八德市○○段62
    、63地號土地，上訴人尚未取得特定部分土地前，被上訴人
    仍得請求上訴人移轉按該特定部分比例計算之應有部分，由
    被上訴人與他共有人繼續共有之關係，至屬灼然。
  (四)上訴人另抗辯系爭土地係農地，上訴人於89年1月4日前因繼
    承而取得，依農業發展條例第16條第1項第3款規定，尚不得
    分割，且系爭買賣契約所約定特定部分之土地面積未達農業
    發展條例第16條第1項規定之0點25公頃，不得分割，故系爭
    買賣契約停止條件未成就云云。惟按系爭買賣契約之標的雖
    為土地之特定部分，被上訴人仍得請求上訴人移轉登記按該
    特定部分比例計算之應有部分，已如前述，本件被上訴人既
    未請求分割系爭土地，即無違反農業發展條例第16條規定之
    問題，故上訴人之前開抗辯亦無理由。
五、依系爭土地核算上訴人可分得桃園縣八德市○○段62、63地
    號土地之面積，共計368點75平方公尺【計算式：（1363.
    46×4/30）＋（2243.46×1/12）＝368.75】，即111點55
    坪【計算式：368.75×0.3025＝111.55】，而系爭買賣契約
    係約定上訴人應移轉登記上開土地120坪予被上訴人，上訴
    人於上開二筆土地應有部分核算之面積（即同上段62地號應
    有部分30分之4、63地號應有部分12分之1）並不爭執，且亦
    未逾被上訴人基於系爭買賣契約所得請求之範圍，被上訴人
    又已交付上訴人頭期款60萬元（尾款60萬元兩造約定於辦理
    移轉登記後30日內給付），被上訴人原得依法為前開訴之聲
    明之請求，惟因主參加原告癸○○○、丁○○、庚○○、壬
    ○○（下簡稱癸○○○等4人）為坐落桃園縣八德市○○段
    62 地號土地之共有人，主參加原告癸○○○、庚○○、壬
    ○○（下簡稱癸○○○等3人）為坐落桃園縣八德市○○段
    63 地號土地之共有人，其等就上開土地均主張共有人之優
    先承購權，因於法有據（理由詳如主參加之訴部分）。從而
    ，被上訴人請求上訴人移轉登記系爭土地，即仍屬無以維持
    。
貳、主參加之訴方面：
甲、程序方面：
一、按「就他人間之訴訟標的全部或一部，為自己有所請求，或
    主張因訴訟之結果，自己之權利將被侵害者，得於本訴訟繫
    屬中以其當事人兩造為共同被告，向該第一審法院起訴。前
    項情形，如本訴訟繫屬於第二審法院者，亦得於言詞辯論終
    結前向該第二審法院起訴」，民事訴訟法第54條定有明文。
    癸○○○等4人主張參加被告寅○○○（下稱寅○○○）依
    買賣之法律關係，請求參加被告己○○（下稱己○○）履行
    系爭土地所有權移轉登記，現繫屬於第二審法院審理中，因
    癸○○○等4人依土地法第34條之1第4項享有共有人之優先
    承購權，對參加被告間之訴訟標的全部，參加原告等均有所
    請求，乃以寅○○○與己○○為共同被告提起主參加之訴，
    核與主參加之訴之要件相符，應予准許，合先敘明。
二、本件參加被告即被上訴人寅○○○抗辯參加原告庚○○並無
    提起本件參加訴訟之意，固提出庚○○之聲明書為證（見本
    院卷第47頁），惟庚○○委任之訴訟代理人即其兄辛○○到
    庭陳稱：自伊75年退伍後，壬○○、庚○○二人就系爭土地
    即委由伊處理，伊有委任甲○○處理系爭土地之優先承購權
    事宜，並提起本件參加訴訟，且已徵得壬○○、庚○○之同
    意等語；而癸○○○亦有委任甲○○處理系爭土地之優先承
    購權事宜，亦據參加原告癸○○○訴訟代理人即其女丙○○
    陳述在卷；另參加原告丁○○係委由其女甲○○處理系爭土
    地之優先承購權事宜，並據甲○○陳述在卷，且參加原告於
    本院已補正委任狀，復追認其訴訟行為（見本院卷第114頁
    ），是甲○○就係本件參加訴訟應有合法代理權，均合先說
    明。
乙、實體方面：
一、癸○○○等4人主張：參加被告間訂立系爭買賣契約後，迄
    未通知參加原告行使優先承購權，參加原告即無從知悉，則
    時效無從起算；參加原告於參加被告間涉訟期間始知悉此一
    情事而行使優先承購權，係主張自己合法權利，並非以損害
    他人之權利為目的。並聲明：(一)確認寅○○○就系爭土地對
    己○○之所有權移轉登記請求權不存在。(二)確認癸○○○等
    4人就坐落桃園縣八德市○○段62地號，面積：1363.46平方
    公尺，應有部分4/30之土地有優先承購權存在。己○○應就
    本項土地與癸○○○等4人訂立條件如72年9月14日己○○與
    寅○○○、李碧蓮所訂立不動產買賣契約之書面契約，並將
    本項土地移轉登記與癸○○○等4人所有。(三)確認癸○○○
    等3人就坐落桃園縣八德市○○段63地號，面積：2243.46平
    方公尺，應有部分1/1 2之土地有優先承購權存在。己○○
    應就本項土地與癸○○○等3人訂立條件如72年9月14日己○
    ○與寅○○○、李碧蓮所訂立不動產買賣契約之書面契約，
    並將本項土地移轉登記與癸○○○等3人所有。
二、己○○則以：參加被告間系爭買賣契約未通知共有人，共有
    人依土地法規定主張權利無意見，惟伊與寅○○○之買賣契
    約係無效，自無優先權行使可言等語，資為抗辯。
三、寅○○○則以：系爭買賣契約固屬共有人出賣其應有部分，
    依土地法第34條之1第4項規定，他共有人得以同一價格優先
    承購，惟此優先承購權屬債權性質，為一買賣契約訂立請求
    權，參加原告等遲於94年2月14日始行使權利，顯已罹於時
    效而消滅；參加原告等實際上係居住於系爭土地上之共有人
    ，己○○於72年9月15日將系爭土地及系爭廠房出售予伊，
    伊使用系爭土地及系爭廠房迄今已22年餘，參加原告等無由
    諉稱不知此一事實，而於本案訴訟即將終結之際，提起本件
    主參加訴訟行使權利，顯違背誠實及信用之方法，顯然係以
    損害他人為主要目的，違反民法第148條規定，自不應准許
    ，伊使用系爭土地及系爭廠房之現況，法律應予維持；故參
    加原告等依土地法第34條之1主張優先承購權無理由等語，
    資為抗辯。並聲明：參加原告之訴駁回。
四、經查：
  (一)癸○○○等4人為桃園縣八德市○○段62地號土地之共有人
    ，癸○○○等3人為桃園縣八德市○○段63地號土地之共有
    人，有土地登記謄本附卷可稽（見本院前審卷一第140頁以
    下），依土地法第34條之1規定，就系爭土地於上訴人出售
    時應有優先承購權。
  (二)再查基地承租人就土地法第104條第1項所定之優先購買權，
    固得於知悉土地買賣之條件後，以明示或默示之方式表示拋
    棄；惟所謂默示之意思表示，係指依表意人之舉動或其他情
    事，足以間接推知其效果意思者而言，若單純之沈默，則除
    有特別情事，依社會觀念可認為一定意思表示者外，不得謂
    為默示之意思表示（最高法院95年台上字第2868號判決參照
    ）。又土地法第34條之1規定之優先承購權，因僅具債權效
    力而無追及性，故未就通知之程序及法律效果為規定，僅於
    第4項規定他共有人有優先承購權，亦即並無如土地法第104
    條規定之優先購買權規定通知程序及法律效果，參酌最高法
    院65年台上字第853號、66年台上字第1530號判例意旨，應
    認他共有人於系爭土地移轉前，均得隨時主張優先承購權。
    本件查：(1)己○○於出售系爭土地時，並未通知系爭土地之
    共有人行使優先承購權，業據己○○陳稱在卷，而證人即己
    ○○之兄楊清茂之子戊○○（原名楊進）固證稱己○○出售
    系爭土地予寅○○○後，因寅○○○使用伊家接電，故知己
    ○○出售之事實，伊父有無帶寅○○○至癸○○○處伊則不
    知，丁○○有無要出售系爭土地，及寅○○○向己○○購買
    之價錢多少，其均不知，其他共有人當時未表示意見，係因
    系爭土地由己○○分管，且因伊父當時並無錢買受等語（見
    本院卷第71頁），是亦無從據此認參加原告知悉己○○出售
    系爭土地之價金及條件，而有拋棄優先承購權之意。(2)證人
    乙○固證稱參加原告應該知悉己○○出售系爭土地之事實，
    且丁○○於己○○出售系爭土地後亦曾表示要出售其另筆土
    地予伊，後因價格未談妥而未買受等語（見本院卷第71頁反
    面），惟己○○及丁○○均否認有欲出售土地予證人乙○，
    而證人乙○證稱伊欲買受丁○○之土地，均係與己○○接洽
    等語（見本院卷第72頁），則此亦不足證明丁○○知悉並拋
    棄優先承購權。(3)庚○○、壬○○之訴訟代理人辛○○固稱
    伊自75年退伍後即受庚○○、壬○○委任處理土地事宜，伊
    於83年至85年間知悉己○○出售系爭土地，因當時伊及庚○
    ○、壬○○均無資力可買受，直至測量時（按應係本院前審
    現場測量）始知尚未移轉，乃主張優先承購權等語（見本院
    卷第70頁反面），則庚○○、壬○○固於己○○出售土地後
    知悉此事實，且因當時並無資力承購系爭土地，故未行使共
    有人之優先承購權，惟其僅單純之沈默，並無何有特別情事
    ，可依社會觀念認為庚○○、壬○○有拋棄之一定意思表示
    者外，依前揭說明，自不得謂為其有拋棄優先承購權之默示
    意思表示。(4)癸○○○部分始終均否認知悉並拋棄優先承購
    權，證人乙○亦僅證稱癸○○○住居該處應該知悉，已難採
    信，況縱知悉此事實，然依前揭說明，其於系爭土地移轉予
    寅○○○前，仍得行使優先承購權。
  (三)再按民法第128條規定，消滅時效自請求權可行使時起算，
    所謂請求權可行使時，乃指權利人得行使請求權之狀態而言
    。至於義務人實際上能否為給付，則非所問（最高法院63年
    台上字第1885號判例參照）。經查：買賣雙方即參加被告雖
    於72年9月14日訂立系爭買賣契約，嗣並無任何證據足證其
    等有通知系爭土地之共有人即參加原告等要否行使優先承買
    權，揆諸前開條文及判例意旨，優先承購之請求權無從開始
    行使，自難遽為不利參加原告之認定，而認其等之請求權，
    已罹於時效，是寅○○○所辯，尚無足取。
  (四)癸○○○等4人、癸○○○等3人分別就系爭土地有優先承購
    權，已如前述，並於知悉參加被告間之系爭買賣契約尚未移
    轉登記，即於94年3月4日以存證信函催告己○○，聲明願就
    同一價格同意購買，請前來簽約，不得將持分土地移轉寅○
    ○○等語，有存證信函在卷可稽（見本院前審卷一第122頁
    ），復以起訴狀繕本送達為主張優先承購權之意思表示，亦
    有起訴狀繕本、送達證書在卷為憑，顯已合法行使優先承購
    權，當屬權利之正當行使；而因寅○○○否認參加原告有土
    地法第34條之1規定之優先承購權，故參加原告即有提起本
    件訴訟之必要。寅○○○另抗辯參加原告等行使優先承購權
    有權利濫用云云，尚非可採。
五、又查土地法第34條之1第4項僅規定共有人出賣共有土地之應
    有部分時，他共有人得以同一價格共同或單獨優先承購，並
    未如同法第104條第2項後段設有出賣人未通知優先購買權人
    而與第三人訂立買賣契約者，其契約不得對抗優先購買權人
    之明文。故該項規定之優先承購權係指他共有人出賣共有土
    地時，對於該共有人有請求以同樣條件訂立買賣契約之權而
    已，除出賣應有部分之共有人通知外，非謂共有人一經表示
    願優先承購，雙方即成立買賣契約（86年度台上字第1089號
    判決意旨參照）。準此，本件參加原告僅係於己○○出售系
    爭土地時，對於己○○有請求以同樣條件訂立買賣契約之權
    而已，是參加原告請求確認寅○○○對己○○移轉登記請求
    權不存在，並請求確認其就系爭土地有優先承購權存在，復
    請求己○○以同樣條件與其訂立買賣契約，即屬有據，至請
    求己○○並應將系爭土地移轉登記予參加原告，其此部分請
    求尚非有據，不應准許。
、綜上所述，參加原告主張依土地法第34條之1第4項之規定，
    訴請：(一)確認寅○○○對己○○就前開土地所有權應有部分
    移轉登記請求權不存在。(二)確認癸○○○等4人、癸○○○
    等3人就系爭土地所有權應有部分有優先承購權存在，己○
    ○應與癸○○○等4人、癸○○○等3人分別就前開土地應有
    部分訂立條件如系爭買賣契約之書面契約部分，即屬正當，
    應予准許，爰判決如主文第1、2、3項所示。至其並請求將
    前開土地應有部分移轉登記與伊等，即非正當，不應准許，
    應予駁回。主參加訴訟部分即不得逕行併行請求所有權移轉
    登記，與上訴人上訴部分無涉，仍無從為上訴人有利之認定
    ，附此敘明。另被上訴人即參加被告寅○○○就本件訴訟請
    求上訴人即參加被告己○○將系爭土地應有部分移轉登記與
    伊，即無從准許，原審所為寅○○○勝訴之判決，即屬無可
    維持，上訴人即參加被告己○○指摘原判決不當，求予廢棄
    改判，理由雖有不同，但結果無異，自仍應由本院予以廢棄
    改判，如主文第5、6項所示。
肆、本件事證已臻明確，兩造其餘之攻擊防禦方法，經斟酌後或
    與本件無涉，或不足以影響本判決之結果，無庸詳予論列，
    併此敘明。
伍、據上論結，本件本案訴訟上訴部分，上訴為有理由，主參加
    訴訟部分，參加原告之訴一部有理由，一部無理由，依民事
    訴訟法第450條、第54條、第78條、第85條第1項，判決如主
    文。
中　　華　　民　　國　　96　　年　　4　　月　　24　　日
                  民事第七庭
                      審判長法　官  鄭三源
　　　　　　　　　　　　　　法　官  王聖惠
　　　　　　　　　　　　　　法　官  周美月
正本係照原本作成。
如不服本判決，應於收受送達後20日內向本院提出上訴書狀，其
未表明上訴理由者，應於提出上訴後20日內向本院補提理由書狀
（均須按他造當事人之人數附繕本）上訴時應提出委任律師或具
有律師資格之人之委任狀；委任有律師資格者，另應附具律師資
格證書及釋明委任人與受任人有民事訴訟法第466條之1第1項但
書或第2項（詳附註）所定關係之釋明文書影本。
中　　華　　民　　國　　96　　年　　4 　　月　　24　　日
　　　　　　　　　　　　　　書記官  李華安
附註：
民事訴訟法第466條之1（第1項、第2項）：
對於第二審判決上訴，上訴人應委任律師為訴訟代理人。但上訴
人或其他法定代理人具有律師資格者，不在此限。
上訴人之配偶、三親等內之血親、二親等內之姻親，或上訴人為
法人、中央或地方機關時，其所屬專任人員具有律師資格並經法
院認為適當者，亦得為第三審訴訟代理人。
